【裁判字號】    98,上訴,827
【裁判日期】    980521
【裁判案由】    過失致死
【裁判全文】
臺灣高等法院刑事判決                98年度上訴字第827 號
上  訴  人  臺灣桃園地方法院檢察署檢察官
被      告  甲○○
選任辯護人  姜至軒  律師
            賴彌鼎  律師
上列被告因業務過失致死案件，經檢察官聲請簡易判決處刑〈聲
請案號：台灣桃園地方法院檢察署94年度偵字第16955 號〉，台
灣桃園地方法院簡易庭以簡易判決處刑（案號：95年度壢簡字第
6774號）後，被告不服提起上訴，該院刑事庭認被告應為無罪判
決之諭知，於民國97年12月4日，以95年度簡上字第358號撤銷上
開簡易判決，逕依通常程序為第一審判決，上訴人即檢察官不服
，提起上訴，本院判決如下：
    主  文
上訴駁回。
    理  由
一、按「對於簡易判決之上訴，準用刑訴法第三編第一章及第二
    章之規定。管轄第二審之地方法院合議庭受理簡易判決上訴
    案件，應依通常程序審理。其認案件有刑訴法第452條之情
    形者，應撤銷原判決，逕依通常程序為第一審判決」，法院
    辦理刑事訴訟簡易程序案件應行注意事項第14點定有明文。
    查本件被告甲○○經原審簡易庭以95年度壢簡字第674 號判
    處有期徒刑6 月後，被告不服提起上訴，原審審理後，認被
    告應為無罪判決之諭知，因而撤銷上開簡易判決，逕依通常
    程序為第一審判決，則本院自屬第二審管轄法院，先予敘明
    。
二、公訴意旨略以：被告甲○○係中科安全科技股份有限公司（
    下稱中科公司）負責人，乃負責規劃、督導廣輝電子股份有
    限公司（下稱廣輝電子）龍潭科技園區TFT-III廠新建工程之
    承攬商於施工及設備安裝期間，依勞工安全衛生法令相關規
    定，設置安全衛生設施，即施工安全環保管理服務之人，為
    從事業務之人。迨民國94年1 月25日下午3 時30分許，於上
    揭處所巡檢時，本應注意對於樓板開口所設護蓋，應於護蓋
    表面漆以黃漆並書以警告訊息及加以固定，以預防危害之發
    生；且依當時情況能注意卻疏未注意，未確實督導採取防止
    掀出或移動之措施及表面應漆以黃色並書以警告訊息等防止
    墜落危害之措施，致羿鴻實業有限公司（下稱羿鴻公司）員
    工陳金芳在桃園縣龍潭鄉○○○路1 號1 樓廣輝電子工地從
    事清潔工作時，不慎從1 樓摔到地下室，經送桃園縣楊梅鎮
    天成醫院急救，直至同年2月7日上午11時45分許不治死亡。
    因認被告涉犯刑法第276條第2項業務過失致死罪嫌云云。
三、按犯罪事實應依證據認定之，無證據不得認定犯罪事實。又
    不能證明被告犯罪者，應諭知無罪之判決，刑事訴訟法第15
    4 條第2 項、第301 條第1 項分別定有明文。又事實之認定
    ，應憑證據，如未能發現相當證據，或證據不足以證明，自
    不能以推測或擬制之方法，為裁判基礎（最高法院40年臺上
    字第86號判例意旨參照）；又認定犯罪事實所憑之證據，雖
    不以直接證據為限，間接證據亦包括在內，然而無論直接證
    據或間接證據，其為訴訟上之證明，須於通常一般之人均不
    致有所懷疑，而得確信其為真實之程度者，始得據為有罪之
    認定，倘其證明尚未達到此一程度，而有合理之懷疑存在而
    無從使事實審法院得有罪之確信時，即應由法院為諭知被告
    無罪之判決（最高法院76年度臺上字第4986號判例意旨參照
    ）。
四、公訴人認被告甲○○涉有上揭業務過失致死罪嫌，無非係以
    證人即羿鴻公司清潔人員傅千瑀（原名傅玉婷）、張金銘於
    警詢及檢察官訊問時所為證述，及陳金芳天成醫院診斷證明
    書、臺灣高雄地方法院檢察署相驗屍體證明書、行政院勞工
    委員會北區勞動檢查所94年8月2日勞北檢營字第0941011264
    號函及函附之羿鴻實業有限公司所僱勞工陳金芳因從事清潔
    工作發生墜落致死職業災害檢查報告書、「建廠工地施工安
    全環保管理服務合約書」及合約書附件二等件，為其主要論
    據。
五、經查：
（一）程序方面：
    1.本件證人傅千瑀（原名傅玉婷）、張金銘於警詢及檢察官
      訊問時所為證述，均係被告以外之人於審判外之言詞陳述
      ，並無較可信之特別情況，且證人張金銘復非案發當時在
      場親見之人，依刑事訴訟法第159 條第1 項之規定，並無
      證據能力。
    2.按「法院或檢察官得囑託醫院、學校或其他相當之機關、
      團體為鑑定，或審查他人之鑑定，並準用第203 條至第20
      6 條之1 之規定」、「審判長、受命法官或檢察官於必要
      時，得使鑑定人於法院外為鑑定」、「鑑定之經過及其結
      果，應命鑑定人以言詞或書面報告」，刑事訴訟法第208
      條第1 項前段、第203 條第1 項、第206 條第1 項定有明
      文。查上開行政院勞工委員會北區勞動檢查所94年8 月2
      日勞北檢營字第0941011264號函及函附之羿鴻實業有限公
      司所僱勞工陳金芳因從事清潔工作發生墜落致死職業災害
      檢查報告書，係行政院勞工委員會北區勞動檢查所依檢察
      官之囑託，派檢查員於94年2 月8 日親赴事故發生現場勘
      查，並審查天成醫院診斷證明書、臺灣桃園地方法院檢察
      署（原審判決誤載為台灣高雄地方法院檢察署，應予更正
      ）相驗屍體證明書等資料所為之書面報告，性質上自屬刑
      事訴訟法第206 條第1 項所定之鑑定報告，揆諸前揭條文
      規定，上開行政院勞工委員會北區勞動檢查所94年8 月2
      日勞北檢營字第0941011264號函及函附之羿鴻實業有限公
      司所僱勞工陳金芳因從事清潔工作發生墜落致死職業災害
      檢查報告書，自有證據能力。辯護人為被告辯以：上開行
      政院勞工委員會北區勞動檢查所94年8 月2 日勞北檢營字
      第0941011264號函及函附之羿鴻實業有限公司所僱勞工陳
      金芳因從事清潔工作發生墜落致死職業災害檢查報告書，
      係公務員針對具體個案為之，並非在其例行性之公務過程
      中所製作，不具備例行性之要件，非屬刑事訴訟法第159
      條之4 所定之文書等語，固非無見。惟其另稱上開行政院
      勞工委員會北區勞動檢查所檢查員所為之調查非屬鑑定，
      上開書面亦非刑事訴訟法第206 條所定之鑑定報告，故無
      證據能力云云，容有誤會，尚難憑取。
（二）實體方面：
    1.訊據被告甲○○固坦承其為中科公司負責人，中科公司並
      曾受本案「廣輝電子股份有限公司LINEIIIA 棟無塵室興建
      工程」一級承攬人組成之「清安協議組織」之託，負責規
      劃、督導、指導新建廠區承攬商於建廠施工及設備安裝期
      間之安全衛生環保工作，惟否認有何業務過失致人於死之
      犯行，辯稱：中科公司於本案中僅負責規劃、指導一級承
      攬商就安全設施之設置，至於安全設施實際施工則由各承
      攬商自行施作。本件案發開口處已經張貼危害警示及開口
      標示牌，開口周圍亦設有圍籬，而案發廠區內亦有中科公
      司及各承攬商之巡檢員負責巡檢，於本案發生前該開口圍
      籬經巡檢並無缺失，但因廠區施工中人員來來往往，中科
      公司及各承攬商亦無可能24小時派員駐守於該開口旁，過
      程中該圍籬等安全措施逕遭移除，清潔工並將護蓋搬開，
      並非其所能預見。其雖為中科公司負責人，惟並未於案發
      現場實際負責巡檢、監督業務，就案發開口之安全設施遭
      到移除一情實無從得知，亦無從注意、防範。至於營造安
      全衛生設施條例標準第21條第6款「雇主設置之護蓋，應
      依下列規定辦理：六、臨時性開口處使用之護蓋，表面漆
      以黃色並書以警告訊息。」之規定，係在93年12月31日修
      正，然前開法令修正後未經宣導，其無從立刻知悉，而本
      案陳金芳墜落死亡事件即於94年1月25日發生，其於本案
      中已盡其擔任中科公司負責人應盡之注意義務，且就本案
      之發生無何應注意、能注意而不注意之情事等語。選任辯
      護人則辯以：被告已善盡預防危害發生之義務，且對於本
      件勞災事故之發生，於法律上並不負有保證人之地位等語
      。
六、經查：
（一）本件案發地點係廣輝電子位於桃園縣龍潭鄉○○○路1 號
      1 樓之工地。廣輝電子將上址「廣輝電子LINEIIIA 棟無塵
      室興建工程」交由一級承攬人「日商富士電機系統股份有
      限公司事務所」（下稱富士電機）承攬。富士電機將工地
      辦公室、工地內外清潔工作交予羿鴻實業有限公司承攬。
      另富士電機將無塵假設工程交予筌新科技工程有限公司（
      下稱筌新科技）承攬，災害發生地點之開口養生木板（護
      蓋）為筌新科技於93年11月9 日至93年11月15日施作。
      本件被害人陳金芳為羿鴻公司員工，擔任清潔人員，於94
      年1 月25日下午3 時30分許，在上開桃園縣龍潭鄉○○○
      路1 號廣輝電子LINEIIIA 棟1 樓工地從事清潔工作時，受
      羿鴻公司當日現場監工賴來煜之指示，將案發地點附近之
      木板搬運至廢棄物集中區，因誤認1 樓樓板開口上所覆蓋
      之護蓋為廢棄木板，而與另2 名羿鴻公司員工傅千瑀（原
      名傅玉婷）、潘滿梅一同將該覆蓋木板搬起並往一旁停放
      之板車移動時，陳金芳身體移往開口方向，雙腳不慎踩空
      ，而自該1 樓樓板開口墜落地下室。經送桃園縣楊梅鎮天
      成醫院急救，直至94年2 月7 日上午11時45分許不治身亡
      之事實，有陳金芳天成醫院診斷證明書、臺灣桃園地方法
      院檢察署（原審誤載為臺灣高雄地方法院檢察署，應予更
      正）相驗屍體證明書、行政院勞工委員會北區勞動檢查所
      94 年8月2 日勞北檢營字第0941011264號函及函附之羿鴻
      實業有限公司所僱勞工陳金芳因從事清潔工作發生墜落致
      死職業災害檢查報告書各1 份等件在卷可稽，洵堪認定。
（二）次查，廣輝電子前開「廣輝電子LINEIIIA 棟無塵室興建工
      程」之一級承攬人，包括大陸工程股份有限公司（下稱大
      陸工程）、富士電機等18家廠商，聯合組織「龍潭科技園
      區TFT-III廠建廠清安協議組織」（下稱清安協議組織），
      並由清安協議組織委託中科安全科技股份有限公司（下稱
      中科公司）辦理有關「建廠工地施工安全環保管理服務」
      事宜。清安協議組織與中科公司並於93年簽立「建廠工地
      施工安全環保管理服務合約書」，雙方議定條款第1 條為
      「甲方（即清安協議組織）委託並授權乙方（即中科公司
      ）於工地設置承攬商安全衛生指導中心，負責規劃、督導
      、指導新建廠區承攬商於建廠施工及設備安裝期間之安全
      衛生環保工作。且甲方需告知承攬商全力配合。」，並依
      合約書附件二所定，中科公司之服務項目包括「1 、人員
      管制，2 、承攬商安全衛生環保規章之制訂及督導，3 、
      安全衛生協議組織之運作，4 、安全衛生教育訓練之指導
      與實施，5 、環境清潔及廢棄物管理，6 、安全衛生稽核
      ，7 、安全激勵，8 、協議組織之經費管理，9 、與門禁
      部門之聯繫、協調，10、文書檔案管理。」之事實，業據
      被告即中科公司負責人甲○○於檢察官訊問時及原審審理
      中供承在卷，並有「建廠工地施工安全環保管理服務合約
      書」及合約書附件二各1 份在卷可稽。
（三）再者，證人即中科公司派駐案發廠區之現場負責人丙○○
      於原審審理中證稱：伊為中科公司的經理，中科公司曾經
      承包廣輝電子「龍潭科技園區TFT III廠興建工程」有關承
      攬商施工安全之督導業務。中科公司接受上開工程「清安
      協議組織」之委託，負責業主工區內施工安全的部分，包
      括巡檢、規劃及督導，亦即規劃、督導各承包商執行安全
      維護設施之設置。中科公司本身承包各個不同興建工程有
      關安全維護之督導與規劃事項，並在各工地派駐不同人員
      負責該工地業務之執行。中科公司在本案廣輝電子工地之
      負責人職稱為工地經理。工地經理負責全區的工安的規劃
      、督導以及協調。本件案發廠區有關安全設施的規劃、督
      導及督促廠商改善缺失的最高負責人就是工地經理。中科
      公司在廣輝電子上開廠區之負責人原為陳彥夫，伊在94年
      3 月1 日才接手工地經理，接手之後，「清安協議組織」
      與公司經理有關業務上之配合、執行，均未變動。中科公
      司負責依法律規定規劃安全設施設置之最低標準，例如工
      地開口需防止人員墜落，當然必須設置安全設施，中科公
      司負責告知各承攬商法令就工地開口安全設施設置之規定
      為何、設置範圍多大、需設立何種標誌及警語等，再由施
      工單位提出施工說明，經中科公司複查是否合乎法令規定
      。若合於法令規定，再由各承攬商自行依其施工說明執行
      安全設施之設置，設置完畢後中科公司再予巡檢。至於中
      科公司本身則並未實際從事安全設施之設置等語（原審卷
      第143 至146 、149 頁）；另證人即富士電機派駐案發廠
      區之安全巡檢人員乙○○亦於原審審理中證稱：94年1 月
      25日發生羿鴻公司員工陳金芳在廣輝電子龍潭場從事清潔
      打掃工作時墜樓死亡的事件，羿鴻公司是富士電機次承攬
      的清潔公司。伊在94年1 月25日任職日商富士電機，從事
      安全衛生業務相關工作，負責施工現場的巡視及缺失的發
      現與改善。伊的工作內容需要製作安全巡檢表，將現場可
      能造成危險性環境的顯現出來，並在第一時間做好防護。
      製作安全巡檢表是業主廣輝電子的要求，富士電機也有這
      個機制存在。當時中科公司是屬於輔導單位，會針對其等
      每日巡檢內容與中科公司執行的結果做比對。安全巡檢表
      做好後，會交1 份給中科公司，其等會自主性的在後面把
      改善的時間及改善的方法統計出來，針對中科公司所列的
      缺失也討論改善方法，並在時限內完成。中科公司會根據
      安全巡檢表來監督其等到底有無改善缺失的部分，每天在
      下午3 點或4 點會有缺失檢討會議。如果針對同一缺失一
      直都未改善，中科公司會予以停工或罰款。該廠區的「清
      安協議組織」是在整合廣輝廠平行廠商安全衛生相關業務
      的單位，是站在督導、規劃的立場，並非執行現場安全設
      施的設置，實際上施作安全設施的是各承包商。中科公司
      在整個建廠過程當中是居於輔導地位，輔導各個平行包推
      行安全衛生的機制，並宣達業主的指令。「清安協議組織
      」是負責有關整個廠區工程當中有關安全衛生等防護設施
      之規劃、輔導、監督的單位，但「清安協議組織」與中科
      公司簽約，委由中科公司負責這方面的業務。故中科公司
      係受「清安協議組織」之委託，負責整個廠區建廠工程當
      中有關勞工安全防護設施的規劃、輔導，及督導廠商依照
      規劃內容落實執行，中科公司本身不負責實際設置相關的
      安全防護措施。中科公司的權責在於衛生環保規章制定、
      督導及教育訓練等，包括各種事項告知、各項工程防護的
      標準、各種施工標準程序，但具體作法係由伊等提出，由
      中科公司審核後，伊等再去執行。中科公司規劃好之後，
      要了解各承包商有無按照規劃內容執行，中科公司有每日
      巡檢的機制，中科公司本身也有安全衛生設施的巡檢員在
      工地現場，看各項安全防護設施是否有按照規劃的內容確
      實執行。各個承包商本身安全衛生單位也會有巡檢員，也
      在巡視整個廠區的相關安全衛生設施是否完整、是否按照
      規劃內容設置，伊等巡檢的結果做成的書面紀錄，都會匯
      報給中科公司。中科公司認為有缺失的部分可能來自於2
      種情形，第一種是承攬商匯報過去的，第二種是中科公司
      本身巡檢員巡檢時所發現，中科公司會以書面方式去督促
      承攬商改善，並持續追蹤考核是否依指示改善等語（原審
      卷第92、95至97、106 至109 頁）甚明。揆諸上開合約內
      容及證人丙○○、乙○○所證情節，中科公司係受本案「
      廣輝電子股份有限公司LINEIIIA 棟無塵室興建工程」一級
      承攬人組成之「清安協議組織」之託，負責規劃、督導、
      指導新建廠區承攬商於建廠施工及設備安裝期間之安全衛
      生環保工作，中科公司僅負責告知承攬商關於安全設施設
      置之相關法令規定，包括各項工程防護的標準、各種施工
      標準程序等節，再由承攬商提出設置安全設施之具體作法
      ，中科公司則就承攬商提出之安全設施設置施工計畫進行
      審核，至中科公司本身並未實際從事安全設施之施工，現
      場安全設施實際施作之工程係由廠區內各承包商自行設置
      。另中科公司並負責指派巡檢員於廠區內從事安全巡檢，
      督促廠區內各項安全防護設施是否按照規劃內容確實執行
      ，並就中科公司本身巡檢及各承攬商自主巡檢之結果，敦
      促各承攬商改善並持續追蹤考核一情，亦堪認定。
（四）再查，證人丙○○於原審審理中復證稱：「承包商會將工
      安的工程計畫書、施工計畫書製作書面提交給中科公司，
      相關的安全衛生部分會包含在裡面，這些書面給中科公司
      派駐工地的工地經理及業主看，不需要拿回中科公司讓公
      司負責人有機會看到。施工計畫書先送給工地經理，認為
      可以之後再開會，業主會參與審查，業主那邊都是專業人
      員，會中他們審查認為施工計畫有問題就會退件，業主認
      為不合格的話就不要，最後裁決還是在業主」（原審卷第
      154 至155 頁）、「有關巡檢的部分，中科公司巡檢員上
      午8 點半、下午1 點半各巡檢一次，該時段內巡檢每個樓
      層的安全設施是否有缺失。承攬商也要自主檢查，承攬商
      本身也有自己的巡檢員及公安人員。伊等巡檢過程中如果
      發現有缺失會先拍照，並叫他們的工地負責人或工安負責
      人過來告知缺失，如果沒有辦法當天改善，就將該處圍起
      並限期改善，若未限期改善則予以停工、罰款，伊等在每
      天的缺失改善會議都會提出缺失，要求廠商當天回覆。伊
      本身也會去抽查巡視，因為廣輝電子廠區很大，伊不可能
      每個地方都到，巡檢員巡檢時，發現有立即危險的缺失時
      ，會立刻以無線電馬上通知伊，伊接到的話會馬上聯絡他
      們單位的主管過去看。若無立即危險，巡檢員回來時候也
      會向伊回報哪邊有缺失，一般情形下就問承攬商的工安需
      時多久可以處理好，並且繼續追問」（原審卷第146 至
      149 頁）、「中科公司及各承攬商每天做的巡檢紀錄及缺
      失改善會議紀錄，全部製作成電子檔，每天5 點鐘以電子
      郵件傳給業主及公司負責人。中科公司內部會不定期就某
      個工地的工安，由公司負責人與工地經理開會討論，如果
      公司負責人認為需要開會，伊等會馬上跟他開會。如果伊
      等這邊確實有比較困難的問題，會打電話請公司負責人過
      來，公司負責人等於是高階主管來巡視」（原審卷第153
      至154 頁）、「本件案發廠區有關安全設施的規劃、督導
      及督促廠商改善缺失的最高負責人就是工地經理。至於中
      科公司公司負責人甲○○，因為中科公司負責不只1 個工
      地，負責人可能每個工地來看一看有什麼問題，給同仁打
      打氣，也會和業主、同仁互相溝通一下，看看業務上有無
      須要協調的部分。中科公司是分層負責，到某一個程度，
      某一個人負責。一般伊可以自行處理、可以負責的事情，
      就不需要跟公司負責人講。中科公司巡檢員及各承攬商巡
      檢員所發現的缺失，嚴重的話才會跟公司負責人甲○○呈
      報，因為每天一般的小缺失太多了。大的缺失需要呈報給
      公司負責人，是指涉及施工單位經費的問題，必須要找公
      司負責人跟包商溝通，這不是伊這個層級可以處理的，才
      會通知公司負責人請他過來溝通，否則都是工地經理就處
      理完畢了」等語（原審卷第149 至151 頁）甚明。揆諸上
      開證人丙○○所證，中科公司派駐案發廠區實際進行安全
      設施規劃、監督、審核之人為工地經理，工地經理為案發
      廠區有關安全設施規劃、督導及督促廠商改善缺失之最高
      負責人。而中科公司於案發當時派駐廣輝電子上開廠區之
      負責人為陳彥夫，此據94年3 月1 日後接手上開工地經理
      職務之證人丙○○證述甚明，且有行政院勞工委員會北區
      勞動檢查所94年8 月2 日勞北檢營字第0941011264號函及
      函附之羿鴻實業有限公司所僱勞工陳金芳因從事清潔工作
      發生墜落致死職業災害檢查報告書（相驗卷影本第44至65
      頁）在卷可憑。準此，本件被告即中科公司負責人甲○○
      係選任工地經理派駐於案發廠區，由工地經理實際執行中
      科公司與清安協議組織簽訂之「建廠工地施工安全環保管
      理服務合約書」內容，亦即由工地經理實際負責案發廠區
      之安全設施規劃審核、安全巡檢缺失改善等事項。是本件
      被告即中科公司負責人甲○○於本案中，當僅就其本身對
      於廠區現場實際負責人即工地經理之選任，及其對工地經
      理業務執行之監督、對工地經理回報事項之處置等節，負
      其責任。上開行政院勞工委員會北區勞動檢查所94年8 月
      2日勞北檢營字第0941011264號函及函附之羿鴻實業有限
      公司所僱勞工陳金芳因從事清潔工作發生墜落致死職業災
      害檢查報告書，認被告甲○○為現場實際負責人，於上揭
      處所巡檢時，應注意對於樓板開口所設護蓋，於其表面漆
      以黃漆並書以警告訊息及加以固定，以預防危害之發生；
      且依當時情況能注意卻疏未注意，未確實督導採取防止掀
      出或移動之措施及表面應漆以黃色並書以警告訊息等防止
      墜落危害之措施，致發生富士電機承攬人羿鴻公司所僱勞
      工陳金芳自樓板開口墜落致死云云，自難憑取。
（五）再者，本件案發開口長寬約為62公分乘以52公分，開口上
      方木板長寬為120 公分乘以240 公分，厚度約為5.4 公分
      （1.8公分乘以3片，用螺絲結合），重量約為105公斤（
      35公斤乘以3片），該木板為開口護蓋等節，此有行政院
      勞工委員會北區勞動檢查所94年8月2日勞北檢營字第
      0941011264號函及函附之羿鴻實業有限公司所僱勞工陳金
      芳因從事清潔工作發生墜落致死職業災害檢查報告書（相
      驗卷影本第55頁）在卷可稽。又證人即富士電機安全巡檢
      人員丁○○於原審審理中證稱：伊曾在富士電機任職，擔
      任安全巡檢人員，工作內容是負責施工現場安全巡檢。除
      了巡檢之外，並不負責各項安全設施之規劃與設置。安全
      設施之規劃與設置是由其公司的假設工程部門負責，施工
      現場要做哪些安全設施、安全措施要如何做以及實際去做
      ，都是由其公司的假設工程單位負責執行與處理。巡檢員
      只是負責維護安全設施設計人員規劃設置而成的安全措施
      。伊等施工的區域確實也有看到中科公司的人員來巡檢，
      每天都有來，因為伊公司有自己的巡檢人員，有時走過去
      會看到中科公司人員的背心很明顯的紅色。案發工地在94
      年1月25日下午3時30許發生清潔工從開口墜樓造成死亡的
      意外事故，伊是透過電話聯繫得知此事。在意外事故發生
      當天，該事故現場的樓層是由伊負責巡檢。伊去現場巡檢
      時，會依照現場的狀況，確定這個地方沒有問題之後，就
      移到下個地方去巡檢。發生事故的開口伊在當天事發之前
      的上午有巡檢過，巡檢至少1次以上。該開口有設置防護
      設施，設置三角錐圍籬、連桿以及加註警示標語，圍在開
      口的四周距離開口邊緣1公尺以上的範圍，開口本身有假
      設工程來做覆蓋。事發當天上午伊去巡檢時，防護設施完
      好無缺失，覆蓋木板、連桿及標語都放置於該處等語（原
      審卷第132至133、134至137、141至142頁）；證人即富士
      電機安全巡檢人員乙○○亦於原審審理中證稱：伊在94
      年1月25日任職日商富士電機，從事安全衛生業務相關工
      作。94年1月25日發生羿鴻公司員工陳金芳在廣輝電子龍
      潭場從事清潔打掃工作時墜樓死亡的事件，羿鴻公司是富
      士電機次承攬的清潔公司。本件案發開口，在事故發生前
      有做防護措施。開口的部分有做覆蓋，防護是用六分板，
      就是1.2公分的實心木板共3層，並以螺絲將3層木板鎖死
      ，木板長寬為120公分乘以240公分，在它外圍的地方用三
      角錐連桿把範圍框住。三角錐上面有類似「開口危險請勿
      靠近」之類的標語。這樣子的防護措施平常無法任意拆除
      或移動，因為木板有3層，重量大、面積相當，如果不是
      蓄意移動，1個人並不是那麼容易搬移。本案發生事故的
      開口屬於無塵室的一部分，原則上不能在地板上打洞，故
      無法將護蓋直接釘在地板上。打洞雖然將來可以補回來，
      但是無法做到一體成型，會發塵而影響無塵室的運作，除
      非敲掉重做。三角椎連桿亦即圍籬的部分，可能有人在通
      道上面搬運物料，會破壞三角椎連桿造成移位，此部分需
      密集復原。事故開口外圍設有三角椎，連桿上也掛有危險
      標誌，在正常狀態下這些防護都會存在，而巡檢的功能就
      是要把不正常的情形修正」等語（原審卷第92、94至95、
      100、103至104、114至117頁）甚明。是本件案發開口處
      確實設有安全防護措施，其安全措施之設計係將長寬為
      120公分乘以240公分、總重量逾100公斤之木板共3層以螺
      絲結合後覆蓋於其上，木板外圍1公尺之範圍以三角錐連
      桿圈圍，三角錐上面並有「危險。開口危險請勿進入。如
      需施工請注意做好安全防護。工作完畢後請將防護回覆」
      （見94年度偵字第16955號卷第29頁）之警示標語，另因
      開口處為無塵室地板，為避免於開口周圍打洞，造成該處
      地板於復原後無法一體成型，以致發塵影響無塵室運作，
      而未將覆蓋用之木板直接釘於地板上固定。又本件案發開
      口處安全設施設置完畢後，確有中科公司、富士電機安全
      巡檢人員定期巡檢，並修正安全設施之缺失一節，洵堪認
      定。而參諸上開證人丙○○所證，依中科公司內部分層負
      責之制度設計，案發廠區各承攬商所提出之工安工程計畫
      書、施工計畫書等書面，均僅提供與工地經理初審，再由
      工地經理會同業主人員開會審核通過後，即由各承攬商依
      計畫書實際施作，該安全設施相關之施工計畫書未曾呈報
      中科公司負責人甲○○審閱，是被告甲○○既未經手施工
      計畫書之審核，其殊無主動發現前開安全設施之設計內容
      有否缺失之可能。又中科公司、富士電機於本件案發廠區
      均設有安全巡檢人員，而廠區現場安全巡檢業務亦係由工
      地經理全權負責，除安全設施施工經費等需由中科公司負
      責人出面與各承攬商協調，而非屬工地經理之權限所得處
      理之重要事項外，工地經理就廠區內中科公司本身及各承
      攬商之巡檢人員每日安全巡檢結果，亦僅在每日下午5時
      開畢缺失檢討會議後，始將安全巡檢表及會議紀錄以電子
      郵件傳送予中科公司負責人存查，而未曾於每日巡檢當時
      將各類大小缺失即刻呈報公司負責人甲○○，是被告甲○○亦無可能就廠區現場安全設施之缺失即時發覺並督促改
      善。再者，揆諸本件卷存證據資料，亦均無工地經理曾向
      中科公司負責人甲○○陳報本件安全設施有何規劃、設置
      缺失，抑或於巡檢之際發現設施缺失當時即刻將該情回報
      被告甲○○之紀錄，是亦無從認定被告甲○○有何經工地
      經理回報缺失事項後，就其已知悉之缺失事項怠為適當處
      置之情事。
（六）綜上，本件公訴人未能舉證證明被告甲○○對案發當時派
      駐廣輝電子廠區之工地經理陳彥夫之選任過程有何疏失，
      自難認被告甲○○就工地經理之選任有何過失可言，且依
      中科公司內部分層負責之制度，案發廠區之安全設施規劃
      審核、安全巡檢缺失改善等事項，均係由工作場所負責人
      即中科公司派駐廠區之工地經理依其本身之權責及專業處
      理，案發廠區內各承攬商就安全設施規劃所提出之施工計
      畫書亦未曾送交被告甲○○審閱，而中科公司及各承攬商
      之巡檢人員所發現之安全設施缺失，亦均非於發現當時即
      刻陳報被告甲○○，而係於每日缺失檢討會議完畢後，始
      將安全巡檢表及會議紀錄事後送與被告甲○○存查，且本
      件復查無工地經理曾就案發開口安全設施有何缺失一節陳
      報被告甲○○之情。是被告甲○○既非案發現場實際負責
      人，就本件案發開口處安全設施之規劃及實際設置有否瑕
      疵、該處設置之安全設施是否或曾於何時遭移除破壞而有
      缺失等情，亦均無注意之可能，是殊難僅以被告甲○○係
      擔任中科公司負責人一情，即認其於本案有何過失之責。
（七）又按營造安全衛生設施標準第21條第6 款「雇主設置之護
      蓋，應依下列規定辦理：六、臨時性開口處使用之護蓋，
      表面漆以黃色並書以警告訊息」之規定，係於93年12月31
      日增訂。經查：證人乙○○於原審審理中證稱：「蓋開口
      的木板上面有做警告的標語，我記得是用紅色的噴漆寫上
      『開口』2 個字」（原審卷第99頁）云云；證人丁○○則
      於原審審理中證稱：「（審判長問：覆蓋上面有無任何警
      示標語？）覆蓋上面有寫『開口』。（審判長問：怎麼寫
      ？用什麼東西寫的？）油漆。（審判長問：用什麼顏色的
      ？）黃色。（審判長問：是否確定是黃色？）有一點模糊
      ，但是我確定有用油漆寫開口。（審判長問：是這個工地
      每一個開口所設的覆蓋都有用油漆寫上『開口』2 個字？
      ）是的。（審判長問：你是否知道根據相關的規定，開口
      的覆蓋是要噴黃漆，這規定你是否知道？）這規定後來我
      才知道，但是顏色的噴製是由假設工程來施工。（審判長
      問：開口覆蓋以噴漆做警示的話，有無任何規定？）不清
      楚」（原審卷第136 至137 頁）云云，上開證人乙○○、
      丁○○雖均稱本件案發開口之木板護蓋上曾書寫「開口」
      2 字，惟就書寫該2 字之材料究係噴漆或油漆、顏色究係
      紅色或黃色等節，所證竟相互迥異，是該2 人此部分所證
      是否屬實，已有可疑。另參諸證人即本件案發現場目擊之
      人傅千瑀（原名傅玉婷）於警詢及檢察官訊問時陳稱本件
      案發開口之木板護蓋上並未書寫任何警語等情，堪認證人
      乙○○、丁○○所證本件案發開口之木板護蓋上曾書寫「
      開口」2 字以資警示一情，難認與事實相符。惟本件案發
      廠區各承攬商提出之安全設施設計、規劃等施工計畫，既
      係由工作場所負責人即中科公司派駐該廠區之工地經理會
      同業主廣輝電子進行審核，被告即中科公司負責人甲○○
      未曾審閱前開施工計畫，亦未實際參與內容審核，此均如
      前述，是本件案發開口處之木板護蓋上縱未以漆以黃色並
      書以警告訊息，惟此情究否應認屬缺失、該安全設施設置
      是否有所瑕疵等情，當屬工地經理之權責，而非被告甲○○所能注意之事項，是亦難以此驟認被告甲○○於本案有
      何「能注意」而不注意之過失情節。
七、綜上所述，公訴人所指被告涉犯刑法第276條第2項業務過失
    致死罪嫌，所舉事證尚不足以達於通常一般人均不致有所懷
    疑，而堪予確信已臻真實之程度。此外，復查無其他積極證
    據足資證明被告確有公訴人所指之上開犯行。是本件既仍有
    合理懷疑之存在，而不能確信為真實，自屬不能證明被告犯
    罪，揆諸首揭法條、判例要旨及說明，應諭知被告無罪之判
    決。原審基於以上之認定，而為被告無罪之諭知，洵屬正確
    。檢察官上訴意旨略以：被告係中科公司負責人，以承攬工
    地安全之規劃、督導為業，應熟悉相關之工安法令，並對其
    派駐在各承攬工地之現場負責人負有教育訓練、督導業務執
    行之責，本件中科公司就臨時性開口所作之防止墜落措施，
    僅有開口四周放置三角錐及圍籬，在圍籬上加註警語，並未
    依法令在開口覆蓋上漆以黃色並書寫警告訊息，且放置在開
    口四周作為防止墜落措施之三角錐及圍籬警語，會因現場工
    人施工或被其他包商拿去使用而受到破壞，證人乙○○、丁○○並將此缺失情形記載於安全巡檢表上，交由中科公司針
    對其上記載之缺失加以改善，故中科公司應得以知悉此種僅
    在開口覆蓋四周放置三角錐及圍籬警語之方式，顯然不足認
    係屬營造安全衛生設施標準第21條第2 款所稱之有效方法。
    況證人丙○○證稱中科公司內部會不定期就某個工地之工安
    狀況，由負責人即被告與各該工地之工地經理討論，若有嚴
    重缺失，亦會呈報負責人即被告等語，上開中科公司就臨時
    性開口所作之防止墜落措施，僅有開口四周放置三角錐及圍
    籬，並在圍籬上加註警語，若三角錐圍籬遭受破壞，亦屬工
    地經理應呈報負責人之嚴重缺失，被告自難諉為不知，足見
    被告就本案工地安全事項，並未盡其督導規劃之責云云；惟
    查，本件被告甲○○於本案中，應僅就其本身對於廠區現場
    實際負責人即工地經理之選任，及其對工地經理業務執行之
    監督、對工地經理回報事項之處置等節，負其責任，公訴人
    並未能舉證證明被告甲○○對案發當時派駐廣輝電子廠區之
    工地經理陳彥夫之選任過程有何疏失；且上開僅在臨時性開
    口四周放置三角錐及圍籬，並在圍籬上加註警語等情，究否
    應認屬缺失、該安全設施設置是否有所瑕疵等情，當屬工地
    經理之權責，而非被告甲○○所能注意之事項，均業經本院
    認定如上。是本件檢察官以前詞提起上訴，尚難認有理由，
    應予駁回。
八、據上論斷，應依刑事訴訟法第368條，判決如主文。
本案經檢察官呂光華到庭執行職務。
中    華    民    國    98    年    5     月    21    日
                  刑事第九庭審判長法  官  陳貽男
                                  法  官  何信慶
                                  法  官  周盈文
以上正本證明與原本無異。
檢察官如不服本判決，應於收受送達後10日內向本院提出上訴書
狀，其未敘述上訴之理由者並得於提起上訴後10日內向本院補提
理由書（均須按他造當事人之人數附繕本）「切勿逕送上級法院
」。
被告不得上訴。
                                  書記官  張郁琳
中    華    民    國    98    年    5     月    21    日


司法院資訊處製作；財團法人民間司法改革基金會備份。
